【裁判字號】    95,台上,6010
【裁判日期】    951102
【裁判案由】    偽造文書
【裁判全文】
最高法院刑事判決            九十五年度台上字第六０一０號
上  訴  人  甲○○
            乙○○
共      同
選任辯護人  林慶雲律師
            侯勝昌律師
            陳裕文律師
上列上訴人等因偽造文書案件，不服台灣高等法院高雄分院中華
民國九十五年八月十日第二審更審判決（九十五年度上更(一)字第
六六號，起訴案號：台灣高雄地方法院檢察署八十八年度偵字第
二一四九０號），提起上訴，本院判決如下：
    主  文
原判決撤銷，發回台灣高等法院高雄分院。
    理  由
本件原判決撤銷第一審關於諭知上訴人甲○○、乙○○（下稱上
訴人等）部分無罪之判決，改判論處上訴人等以共同連續行使偽
造私文書，足以生損害於他人罪刑，固非無見。
惟查：(一)除簡式審判程序案件外，審判長就被告被訴事實為訊問
，應於調查證據程序之最後行之，刑事訴訟法第二百八十八條第
三項定有明文。此項規定，依同法第三百六十四條規定，並為第
二審之審判程序所準用。此乃事實審法院必須踐行之法定程序之
一，旨在使被告有辯明犯罪嫌疑之機會，及陳述有利於己之事實
，屬被告行使防禦權重要之一環。原審審判長於民國九十五年七
月二十七日審判期日調查證據完畢後，並未就上訴人等被訴事實
訊問上訴人等，使其有辯明犯罪嫌疑及陳述有利於己之機會，有
審判筆錄可證。揆之上開說明，其所踐行之訴訟程序，顯屬違誤
。(二)稽之卷內資料，上訴人等自檢察官偵查起，迄原審審理中，
始終否認有假冒互助會會員名義書寫標單詐標會款之事實。乃原
判決於事實欄內認定「乙○○、甲○○二人係薛邱阿瓊（已判刑
確定）與薛秋原（已歿）夫妻之子女，……，利用會員未全數到
場競標且彼此並未互相認識之機會，連續於不詳時間之開標日，
在高雄縣茄萣鄉○○路○段三十一號開標處所，由薛秋原（八十
六年十月以前）或乙○○、甲○○任一人冒名書寫標單後交由薛
邱阿瓊行使之方式，分別冒用該互助會活會會員名義，在空白紙
上偽造不詳姓名活會會員署押及不詳金額之標息以表明競標時願
付之標息及會員……」（見原判決第二頁第十二至十八行），但
於理由內並未說明憑以認定上訴人等有冒用互助會會員名義書寫
標單詐標會款或上訴人等對於假冒會員名義書寫標單詐標會款事
實與薛秋原、薛邱阿瓊間有如何犯意聯絡及行為分擔之證據，逕
論處上訴人等以共同連續行使偽造私文書，足以生損害於他人罪
刑，自有理由不備之違誤。(三)科刑之判決，其事實之認定與理由
之說明，必須互相一致，方為適法。原判決於事實欄內認定「乙
○○、甲○○，……分別冒用該互助會活會會員名義，在空白紙
上偽造不詳姓名活會會員署押及不詳金額之標息，以表明競標時
願付之標息及會員，持以行使參加競標並標得會款，……足以生
損害於鄭火我等活會會員，並致使鄭火我等活會會員陷於錯誤，
如數交付活會會款」（見原判決第二頁倒數第十二至六行），似
認上訴人等偽造標單詐標會款足生損害於被冒標者及其他活會會
員。但於附表內先註明「詐取金額之計算係由『冒標會數』乘以
『平均統計值之標價』，而『平均統計值之標價』中係已平均算
出死、活二會之款數，故死會之部分不再予以扣除」，並於理由
內論謂「三茲將被告等（上訴人等）冒標及詐欺之金額，分述如
下：(一)初一之互助會含會首薛秋原共九十五會。從八十五年四月
十八日起，農曆每月初一、十五開標二次，至農曆八十七年十二
月一日（即國曆八十八年一月十七日）止，共開標六十九會，故
死會應為六十九會，活會為二十六會。但據被告（上訴人）甲○
○等共同列舉之名單載活會四十八會，死會為四十七會，顯見本
互助會被冒標二十二會；而已開標六十九會之平均標價為新台幣
（下同）三千八百元，活會會員均按當次標價付會款，死會會員
則按次付五千元，兩者平均值為四千四百元，九十五會中扣被告
薛秋原一會，詐取九十四會，每會以死、活會會款平均值四千四
百元計算，每冒標一次可得四十一萬三千六百元（即四千四百元
乘九十四），共詐標二十二次，總金額計九百零九萬九千二百元
。(二)初三之互助會共八十四會，從八十七年三月一日起至八十八
年一月十七日止，每月農曆初三、十八開標二次，已開二十二會
，故死會應為二十二會，活會為六十會（扣除薛秋原二會）。但
據被告甲○○等共同列出之名單記載活會六十九會，死會十五會
，被冒標九會，已開二十二會之平均標價為三千九百七十五元，
死、活會會款平均值四千四百八十七點五元計算，每冒標一次可
得三十六萬七千九百七十五元（即四千四百八十七點五元〤八十
二），共詐標九次，總金額計三百三十一萬一千七百七十五元。
(三)初四之互助會共九十六會，從農曆八十六年六月四日起，每月
初四、十九開標二次，已開三十八會，死會應為三十八會，活會
應為五十八會。但據被告甲○○等共同列出之名單上載活會為七
十四會，死會為二十二會，被冒標十六會，已開三十八次之平均
標價為三千八百七十二元，死、活會會款平均值四千四百三十六
元計算，每冒標一次可得四十二萬五千八百五十六元（即四千四
百三十六元〤九十六），共詐標十六次，總金額六百八十一萬三
千六百九十六元。(四)初五之互助會共七十三會，從八十六年十一
月四日起農曆每月初五、二十日開標二次，已開三十會，死會應
為三十會，活會為四十三會。但據被告甲○○共同列出之名單上
載活會四十九會，死會二十四會，被冒標六會。已開三十次之平
均標為四千零十六元，死、活會會款平均值四千五百零八元計算
，每冒標一次可得三十二萬四千五百七十六元（即四千五百零八
元〤七十二），共詐標六次，總金額一百九十四萬七千四百五十
六元。(五)初六之互助會共九十六會，從八十五年十一月十六日起
農曆每月初六、二十一日開標二次，已開五十四會，死會應為五
十四會，活會為四十二會。但據被告甲○○等共同列出之名單載
活會五十八會，死會三十八會，被冒標十六會。已開五十四次之
平均標會為三千八百二十七元，死、活會會款平均值四千四百十
三點五元計算，每冒標一次可得四十二萬三千六百九十六元（即
四千四百十三點五元〤九十六），共詐標十六次，總金額六百七
十七萬九千一百三十六元。(六)初七之互助會共七十七會，從八十
七年七月二十九日起農曆每月初七、二十二日開標二次，已開十
二會，死會應為十二會，活會為六十五會。但據被告甲○○等共
同列出之名單載活會六十八會，死會九會，被冒標三會。已開十
二次之平均標會為四千零十元，死、活會會款平均值四千五百零
五元計算，每冒標一次可得三十四萬六千八百八十五元（即四千
五百零五元〤七十七），共詐標三次，總金額一百零四萬零六百
五十五元」（見原判決第六頁倒數第五行至第八頁倒數第十行）
。卻認上訴人等假冒他人名義詐標會款，除足生損害於被冒標者
及其他活會會員外，尚足生損害於已得標之死會會員。其事實之
記載與理由之說明，不相一致，要難謂為適法。(四)卷查證人薛明
和於第一審法院證稱：「倒會後死會、活會是根據廣播請會腳都
到服務站來登記死會及活會，因為會腳有的不認識，有的不知道
跟了那一個會，所以用廣播的方式請大家來認，才算出活會多少
？死會多少？而會腳都沒有拿出資料來證明是否為活會，都是以
登記的方式來計算死會、活會」（見第一審卷(二)第九０至九三頁
）；證人薛正欽於偵查中證述：「是薛明和用廣播的方式通知會
員來登記，並將他們死會、活會一一告訴我，我抄下來」（見偵
查卷第八八頁）。如果無訛，則上訴人等於原審所辯：「互助會
活會、死會名單是會員聽到廣播後自行去登記，為審判外之陳述
，沒有證據能力」（見原審更(一)卷第一０四頁），尚非全無審酌
之餘地。乃原判決未傳喚互助會會員，詳細調查究竟何人為活會
？何人為死會？遽以該互助會活會、死會名單為認定活會、死會
之依據，即有調查未盡之違誤。上訴意旨，執以指摘原判決不當
，非無理由，應認原判決仍有撤銷發回更審之原因。
據上論結，應依刑事訴訟法第三百九十七條、第四百零一條，判
決如主文。
中    華    民    國  九十五  年   十一   月    二    日
                      最高法院刑事第七庭
                          審判長法官  呂  潮  澤
                                法官  吳  昆  仁
                                法官  趙  文  淵
                                法官  吳      燦
                                法官  蘇  振  堂
      本件正本證明與原本無異
                                      書  記  官
中    華    民    國  九十五  年   十一   月    七    日
                                                      j


司法院資訊處製作；財團法人民間司法改革基金會備份。
